【裁判字號】    89,上易,2831
【裁判日期】    900329
【裁判案由】    竊盜
【裁判全文】
臺灣高等法院臺中分院刑事判決                  八十九年度上易字第二八三一號
    上  訴  人  臺灣臺中地方法院檢察署檢察官
    被      告  丁○○
                丙○○
    右一被告
    選任辯護人  黃呈利
右上訴人因被告等竊盜案件，不服臺灣臺中地方法院八十九年度易字第一○一七號中
華民國八十九年十月二十日第一審判決（起訴案號：臺灣臺中地方法院檢察署八十九
年度偵字第三○七七號），提起上訴，本院判決如左：
      主  文
上訴駁回。
      理  由
一、公訴意旨略以：被告丁○○夥同被告丙○○共同基於意圖為自己不法之所有之犯
    意聯絡，各騎一部機車，於民國（下同）八十八年八月十一日凌晨二時四十分許
    ，在臺中縣清水鎮○○里○○路四十號戊○○住宅前，由丁○○在旁把風，丙○○動手竊取戊○○所有之銅線，得手後將銅線放置於丁○○所有之飼料袋內，正
    在行竊之際，為在現場埋伏之楊緒敏、己○○、乙○○、蔡明宏發覺追捕並呼叫
    ，丁○○、丙○○將裝銅線之飼料袋丟棄後逃跑，丙○○在附近稻田被楊緒敏等
    人查獲，丁○○逃離現場。因認被告丁○○、丙○○共同涉有刑法第三百二十條
    第一項之普通竊盜罪嫌等情。
二、按刑事訴訟法第十七條第八款規定：推事曾參與前審之裁判者，應自行迴避，係
    指推事曾參與前審之裁判或判決者而言，如僅參與下級審言詞辯論而未參與裁定
    或判決，依法即毋庸迴避。（最高法院七十五年七月十五日七十五年度第十四次
    刑事庭會議決議、最高法院民刑事庭會議決議彙編（下冊）第一○○三頁），本
    件本院受命法官胡忠文固於八十九年三月十六日任職臺灣臺中地方法院刑事第四
    庭法官時受理承辦本件原審臺灣臺中地方法院八十九年度易字第一○一七號被告
    丁○○、丙○○竊盜案，並於八十九年三月三十一日上午十時五十分為第一次審
    理，嗣本院受命法官胡忠文於八十九年四月二十日，於未為辯論參與裁定或判決
    前，即因職務異動，將本件原審臺灣臺中地方法院八十九年度易字第一○一七號
    被告丁○○、丙○○竊盜案，轉交予臺灣臺中地方法院許月馨法官受理承辦，依
    上開最高法院七十五年七月十五日七十五年度第十四次刑事庭會議決議，本院受
    命法官胡忠文即毋庸自行迴避，先予敘明。
三、本件公訴人認被告丁○○、丙○○二人共同涉有右揭竊盜犯行，無非以被告丁○○、丙○○二人對於右揭時、地在場之事實均自白不諱，且經被害人戊○○指訴
    甚詳，並經證人楊緒敏、己○○、乙○○、蔡明宏、許月順、詹益雄等人供證屬
    實，並有贓物認領保管收據、相片及扣案之飼料袋在卷可資佐證，為其主要論據
    而檢察官上訴意旨又謂：「、被告二人飲酒之『全家鵝肉店』至被告二人之住
    處，其經過之路線，並無須經過告訴人住宅之必要，因告訴人住處之道路尚未完
    全開通，為『無尾巷』，且案發時為凌晨二時四十分許，人車又少，被告又均為
    男性，何須至僻遠之案發現場小解。、告訴人於案發之翌日八十八年八月十二
    日即向秀派出所報案，並製作筆錄，而扣案之飼料袋連同內裝銅線係於報案後數
    日即已送達派出所，因派出所告知無須內裝之銅線，始將銅線攜回。、證人楊
    緒敏、乙○○二人所乘坐汽車停於現場僅五十公尺左右，且案發現場均有路燈，
  又值盛夏均足以清楚目視被告二人行竊，、被告丙○○被捕後，告訴人即電告
    其父，請其父到場處理，而被告丙○○之父一到場即一再央求告訴人放被告丙○○一馬，不要追究，此事實業據證人蔡明宏、許月順、詹益雄結證在卷，如被告
    確無行竊，被告丙○○之父何須如此低聲下氣求情？、證人辛○○並非居住於
    告訴人住宅附近，且未傳訊辛○○之姑姑，難以明白案發當時之實際情形。、
    證人陳弘榮證言亦無法證明被告二人無竊盜之犯意，因被告二人縱非預謀，亦可
    能係於載米後，手中適有飼料袋，而臨時起意竊盜。」認被告二人涉有本件竊盜
    犯行。惟訊據被告丁○○、丙○○二人均堅決否認有何前揭竊盜犯行，辯稱：其
    等並未竊取戊○○所有之銅線，當時係因與朋友喝酒後，回家途中經過戊○○住
    宅時，因尿急將機車停在路旁，準備在排水溝旁小便，即遭人不明究理的人追打
    ，且其等並未以飼料袋裝紅銅等語。
四、按犯罪事實，應依證據認定之，無證據不得推定其犯罪事實。又不能證明被告犯
    罪者，應諭知無罪之判決，刑事訴訟法第一百五十四條、第三百零一條第一項分
    別定有明文。且刑事訴訟法上所謂認定犯罪事實之證據，係指足以認定被告確有
    犯罪行為之積極證據而言，該項證據自須適合於被告犯罪事實之認定，始得採為
    斷罪資料（最高法院二十九年上字第三一０五號判例參照），又事實之認定，應
    憑證據，如未能發現相當證據，或證據不足以證明，自不得以推測或擬制之方法
    ，以為裁判基礎（最高法院四十年台上字第八六號判例參照）。而告訴人之指訴
    ，本以使被告受刑事訴追或處罰為目的，故其陳述是否與事實相符，自應調查其
    他證據，以資審認，苟其所為攻擊之詞，尚有瑕疵，則在此瑕疵未予究明以前，
    即不能遽採為斷罪之基礎（最高法院六十九年臺上字第一五三一號判例參照）。
    又認定犯罪事實，所憑之證據，雖不以直接證據為限，間接證據亦包括在內，然
    無論直接或間接證據，其為訴訟上之證明，須於通常一般之人均不致於有所懷疑
    ，而得確信其為真實之程度者，始得據之為有罪之認定，倘其證明尚未達到此一
    程度，而有合理性懷疑之存在時，即無從為有罪之認定（最高法院著有七十六年
    臺上字第四九八六號判例可資參照）。
五、經查：
１、 檢察官上訴意旨固以：「被告丙○○被捕後，告訴人即電告其父，請其父到場
     處理，而被告丙○○之父一到場即一再央求告訴人放被告丙○○一馬，不要追
     究，此事實業據證人蔡明宏、許月順、詹益雄結證在卷，如被告確無行竊，被
     告丙○○之父何須如此低聲下氣求情？」等語，認被告丙○○確有行竊，惟按
     證人蔡明宏、許月順、詹益雄自始至終均未證稱丙○○之父有至現場求情，有
     蔡明宏、許月順、詹益雄警訊筆錄在卷可稽。而丙○○之父楊勝義亦於本院八
     十九年十二月二十九日到庭證稱：「我沒有接到電話，也沒有到場，我不知道
     ，也沒有帶他回家，我是丙○○的爸爸，小孩子在那裡小便，也沒有偷東西」
     等語（詳見本院審理卷第五十七頁），本件前往現場的是被告丁○○之父親庚○○，此為在場之乙○○、楊緒敏一致證述明確，且為庚○○所肯認，是檢察
     官以丙○○之父親一到場即向告訴人求情，認定丙○○確涉有本件竊盜犯行，
     即與事實不符。
２、依被害人戊○○於八十八年九月十四日第一次前往臺中縣警察局分局清水分局大
    秀派出所報案時指稱：「我於八十八年八月十一日凌晨二時四十分左右聽見外面
    有人喊捉賊，我便往樓下查看，見有許多人圍著一個人說他偷拿我家紅銅，當時
    有人問竊嫌，偷過幾次，竊嫌說第一次，當中有人問另一名竊嫌叫什麼名字‧‧
    」等語（詳警卷八十八年九月十四日筆錄），惟被害人戊○○於八十八年十二月
    二十九日在臺中縣警察局分局清水分局大秀派出所警訊時指稱：「因我在我家二
    樓看，只見到有人影拿袋子在裝紅銅，另一人站在路旁，現場留有一只白色袋子
    ，內有紅銅大約十公斤」等語（詳警卷八十八年十二月二十九日筆錄），互核二
    次筆錄所示，並參酌楊緒敏於八十八年八月十二日報案時指稱：「我見對方將銅
    線裝好後拿起布袋準備離開時，我便開車駛近後喊抓賊」等語（詳警卷八十八年
    八月十二日筆錄），戊○○既於聽到喊捉賊時再往樓下查看，被告丁○○、丙○○二人果係竊賊於聽聞有人喊抓賊時，應已即時逃逸，且參諸楊緒敏係指稱伊見
    竊賊裝好銅線始高喊抓賊，則戊○○顯無從於楊緒敏見竊賊裝好銅線喊抓賊後，
    尚能見及有一人在裝紅銅，而一人在路旁。從而本件自無從以被害人戊○○上開
    前後不一之指述，遽令被告丁○○、丙○○二人負本件竊盜之罪責。
３、再按本件被害人戊○○係於八十八年十二月二十九日始向臺中縣警察局清水分局
    大秀派出所報案，而扣案之飼料袋亦係在報案後之數日才拿至派出所，此業經受
    理報案之大秀派出所警員陳仁雄於偵查中證稱：「我們沒去現場，是楊緒敏報案
    時拿來飼料袋，報案當日沒拿來，過了幾天才拿來」等語（詳見偵查卷第二十頁
    ）明確，而證人即當日亦聽到吵鬧聲而赴現場之辛○○證稱：「我住姑姑家，我
    是事後出來看的，我聽到外面有人大吵鬧，我才出來看，我姑姑家靠近戊○○家
    附近，我看到廢鐵廠的人在搜被告二人身體，沒有搜到就打他們，當時我沒有看
    到有布袋裝洪（紅）銅．．．」等語（詳見原審審理卷第六十頁），另證人李岳
    展於警訊時亦證稱：「我於八十八年八月十一日凌晨三時左右欲返回現住地時見
    一綽號南仔的男子騎機車追我，將我欄下，說他和朋友在中央路四十號旁廢鐵堆
    旁小便遭人追打，他朋友在現場被人打斷腿，叫我陪他前往現場，我想說那附近
    的居民我都認識，便陪同前往，我到達現場才剛開門，便有人上前連我都打，我
    便問發生什麼事，方答說他們偷東西，南仔（指丁○○）說他沒有偷東西，我便
    對南仔說沒有偷東西沒有人會打你，南仔堅持說沒有偷東西當事人中的老先生便
    對我說沒有我的事，叫我先回家，我便回家，我離開前沒有見到有家長到場，但
    我回家後想想好像有遭人陷害的感覺，便又回到現場，這才見到南仔的父親」等
    語（詳見警卷李岳展八十八年九月十三日筆錄），則依上開證人李岳展及辛○○
    之證述，丁○○於回現場時即向李岳展表示係前往案發地小便，且堅決否認有偷
    竊紅銅，而扣案之飼料袋果係丁○○、丙○○已裝妥紅銅再棄置該地，則楊緒敏
    於報案時即應連同飼料袋、紅銅攜往派出所，應無先報案後再拿飼料袋之理，況
    果該飼料袋業已裝有紅銅，被告二人竊盜犯行已明，楊緒敏等人應無再予搜索丁○○、丙○○二人身體之理，且檢察官上訴意旨亦認「本件告訴人於案發之翌日
    八十八年八月十二日即向秀派出所報案，並製作筆錄，而扣案之飼料袋連同內裝
    銅線係於報案後數日送達派出所，因派出所告知無須內裝之銅線，始將銅線攜回
    。」等語，該飼料袋內之紅銅果係贓物，警員應無叫其先行攜回之理，是該飼料
    袋內所裝之銅線顯係被害人為報案證明使用，而自行將約十公斤重之銅線裝入，
    從而被害人所立具之贓物認領保管收據，已不足以證明被害人確有該銅線遭竊，
    又此物證既係被害人事後自行作成，則其證據證明力，即有可疑，尚不足為不利
    被告丁○○、丙○○之證據。雖檢察官以證人辛○○並非居住於告訴人住宅附近
    ，且未傳訊辛○○之姑姑，難以明白案發當時之實際情形，惟依原審八十九年七
    月七日之調查筆錄，關於辛○○之住所即記載為：「臺中縣清水鎮○○里○○路
    四十五之二號」，而案發地為臺中縣清水鎮○○里○○路四十號，二地僅差五號
    ，二地顯屬相鄰無虞，檢察官認證人辛○○並非居住於告訴人住宅附近，即有誤
    會，按辛○○既住於案發地附近，即無再予傳訊辛○○之姑姑證明辛○○是否住
    於案發地附近之必要，附予敘明。
４、又被告丁○○、丙○○二人於右揭時、地在場之事實，固據丁○○、丙○○二人
    供承不諱，惟被告丁○○、丙○○二人辯稱：之所以前往臺中縣清水鎮○○里○○路四十號戊○○住宅前，係因前與朋友喝酒後，回家途中因尿急適經戊○○之
    住宅旁而將機車停下，準備小便等語，經查證人即當晚與其等飲酒之陳弘榮於原
    審臺灣臺中地方法院八十九年五月二十三日調查時到庭證稱：「（問：八十八年
    八月十一日有與被告二人喝酒否？）有，大約八月十一日晚上十一點多我們有很
    多人一起喝酒，後來只剩下我們三人，在清水一家全家富鵝肉店喝酒，被告是二
    人一起去的，我們也一起離開，他們二人離開時我因要付帳，他們先出去，以前
    我們是萬海航運倉庫的同事，他們要走時沒有告訴我要去哪裡，當時我看他們已
    喝得差不多，他們一人大約喝了有四瓶啤酒。」等語（詳見原審卷第二十七頁）
    ，並參諸李岳展前開於警訊證稱：「‧‧‧騎機車追我，將我欄下，說他（指丁○○）和朋友在中央路四十號旁廢鐵堆旁小便遭人追打‧‧‧」等語，被告丁○○、丙○○二人辯稱係因前與朋友喝酒後，回家途中因尿急適經戊○○之宅旁而
    將機車停下，準備小便等語，即非不可採。檢察官上訴意旨雖以被告二人飲酒之
    『全家鵝肉店』至被告二人之住處，其經過之路線，並無須經過告訴人住宅之必
    要，因告訴人住處之道路尚未完全開通，為『無尾巷』，且案發時為凌晨二時四
    十分許，人車又少，被告又均為男性，何須至僻遠之案發現場小解。按以於夜間
    至僻遠之處小解，係恐遭他人無端撞見，與性別無關，顯無從以被告二人均係男
    性，而於夜間至僻遠之處小解，即為不利於被告丁○○、丙○○二人之認定。又
    依本院審理卷第七十頁所附之現場圖所示，丙○○、丁○○二人之住處，自案發
    地往鰲新路往上右轉可達丁○○住處，而沿鰲新路往下左轉至中央路再右轉即可
    達丙○○住處，自案發地均有經過丁○○及丙○○住處之路線，檢察官認案發地
    並無須經過告訴人住宅之必要，亦有誤會。是依上開證人陳弘榮、李岳展二人所
    述，顯無從認定被告二人於酒後仍有為本件竊盜行為之可能。另被告丁○○於原
    審八十九年五月二十三日調查時證稱：「我那天我用飼料袋載米去給我老闆租屋
    給工人住地方，那天是晚上八、九點載去的，那個人叫阿吉。」等語，且經證人
    陳弘榮證稱：「阿吉我認識，被告（指丁○○）所言實在（詳見原審審理卷第二
    十九頁），是尚難憑該飼料袋恰巧為被告丁○○所攜往，即認其係為竊取銅線所
    預備。
５、又公訴人所指可資證明被害人戊○○之指訴屬實之證人楊緒敏、己○○、乙○○
    、蔡明宏、許月順、詹益雄中，僅楊緒敏、乙○○二人證稱有見到被告丙○○拿
    著布袋下車裝銅線，被告丁○○在一旁把風，且見丙○○將銅線裝好後，拿起布
    袋準備離去云云，然查，蔡明宏於八十八年八月二十二日警訊時、詹益雄於八十
    八年八月十六日警訊時許月順於八十八年八月十四日警訊時、己○○於八十八年
    八月二十二日警訊時，均未證稱被告二人有竊得紅銅，或現場有飼料袋並裝有紅
    銅，嗣蔡明宏於八十八年十二月二十七日警訊時、己○○於八十八年十二月二十
    七日始均改稱現場有一白色袋子，內有紅銅等語，惟詹益雄及許月順二人則於第
    二次警訊時仍未證稱有查得紅銅等語，另證人即經通知前往現場之丁○○父親於
    八十八年八月二十四日警訊時即證稱：「我於八十八年八月十一日三時三十分左
    右，接到電話，叫我到榔里長對面的巷子裡的路旁，電話裡沒有說什麼事情，
    當我到達現場時見我兒子已被打蹲在旁邊，現場戊○○說我兒子偷他們的東西，
    我反問偷拿什麼東西？東西在那裡，對方無法回答，我看我兒子所騎的機車也沒
    有東西，我說要報警，對方直說不用」等語（詳警卷八十八年八月二十四日庚○○警訊筆錄），按被害人銅線之放置位置係位於堆置其他廢五金之後方（詳見本
    院審理卷第七十一頁），而楊緒敏、乙○○二人既係乘坐在轎車內，其等惟恐遭
    竊嫌發覺，必將車子停放於不易遭人發覺之位置，是楊緒敏、乙○○在其所躲藏
    之車內，是否可清楚看見有人越過寬三十公分之水溝或堆置之其他廢五金，而將
    銅線竊走，實有可疑。又被告丁○○、丙○○二人在騎車經過被害人住宅旁時，
    因一時尿急而將機車停下，使埋伏在附近之楊緒敏、己○○、乙○○、蔡明宏四
    人以為係竊嫌來到，哄然憤而追打被告二人，則被告丁○○、丙○○二人在此一
    不明究理之情況下，本能反應地逃跑以避免慘遭毒打，實乃人之常情，而被告丁○○在逃離現場後，遇證人李岳展時，亦告知伊和朋友在中央路四十號旁廢鐵堆
    旁小便遭人追打，而央求李岳展陪同其返回現瑒，並堅詞否認有竊盜犯行，此業
    經詳述如前，另丁○○之母親陳月鳳於本院九十年一月十日下午三時二十分查時
    證稱：當時他們打電話給我說我的小孩偷他的紅銅，我到場以後，我問他拿什麼
    東西，有沒有搜他的身體或機車，他們說有，但是沒有搜到，我問他們為什麼他
    們沒有拿東西，他們要打他，戊○○說過去已被偷很多，要找這兩個小孩討回來
    」等語（詳見本院審理卷第八十七頁），核與丁○○之父親庚○○上開警訊及於
    本院九十年三月二二日到庭證稱：「他們通知我到場，他們說我兒子偷他們的鐵
    ，我問他們是否有搜我兒子的機車或身體，我問戊○○有無搜到東西，他說沒有
    」等語（詳本院審理卷第一○五頁）相符。是本件果於案發之初，即有扣得裝有
    紅銅之飼料袋，告訴人戊○○、證人己○○、蔡明宏、許月順、詹益雄絕無不於
    第一次警訊即證稱現場留有裝紅銅之飼料袋之理，而楊緒敏亦無於第一次報案之
    際未攜帶該白色袋子前往警局報案之理，另楊緒敏雖於警訊一再指稱丁○○有承
    認竊取紅銅，惟查被告丁○○、丙○○自警訊、偵查、迄原審審理及本院審理均
    堅決否認涉有本件竊盜犯行，且李岳展於前開警訊亦一再證稱被告丁○○一再向
    伊表示未偷竊紅銅，而證人即丁○○之父親庚○○及母親陳月鳳亦一再證稱當場
    並未扣得任何被告丁○○竊盜之贓物，自無從以告訴人戊○○及乙○○、楊緒敏
    二人之證述遽認被告丁○○、丙○○二人涉有本件竊盜罪嫌。另被告丁○○在現
    場確有遭毆打，已據被告二人供述及庚○○、陳月鳳證述明確，縱認丁○○之父
    親在場為其兒子求情，以庚○○並未在現場目賭作案經過，於告訴人及在場之人
    員未出示證據之情況下出面求情，無異是圖免其兒子再遭毆打，而不得不為之權
    宜之計，尚難以本件庚○○有出面求情而為不利於被告丁○○、丙○○二人不利
    之認定。此外，復查無其他積極證據，足認被告丁○○、丙○○二人涉有何本件
    竊盜犯行。
五、原審判決以被告丁○○、丙○○二人右揭竊盜犯行，均不能證明而諭知被告丁○○、丙○○二人均無罪之判決，經核並無違誤，應予維持，檢察官仍執前詞，認
    被告丁○○、丙○○二人確涉有本件竊盜犯行，指摘原審判決不當，即無理由，
    應予駁回。
據上論斷，應依刑事訴訟法第三百六十八條判決如主文。
本案經檢察官甲○○到庭執行職務。
中       華       民       國   九  十    年     三      月   二十九    日
                                臺灣高等法院臺中分院刑事第三庭
                                      審判長法  官  方  艤  駐
                                            法  官  劉  連  星
                                            法  官  胡  忠  文
右正本證明與原本無異。
不得上訴。
                                            書記官  粘  銘  環
中       華       民       國   九  十    年     三      月    三十     日
                                                                        Ｋ


司法院資訊處製作；財團法人民間司法改革基金會備份。
